---
title: "estadisticos"
author: "Christian Chiroque"
date: "29 de agosto de 2020"
output: md_document
---

```{r setup, include=FALSE}
knitr::opts_chunk$set(echo = TRUE)
```

## Punto de partida

Como sabemos, los estadísticos de tendencia central van a depender del tipo de variable que estemos analizando.

Para practicar este apartado vamos a utilizar la base de datos de Lapop del año 2017. [Lapop](https://www.vanderbilt.edu/lapop-espanol/) es el Proyecto de Opinión Pública de América Latina implementado por la Universidad de Vanderbilt, el cual es un proyecto de investigación multinacional especializado en el desarrollo, implementación y análisis de encuestas de opinión pública. 

Abrimos la base de datos desde nuestro repositorio:

```{r}
library(rio)
link="https://github.com/DataPolitica/salidas/raw/master/Data/sub_lapop.sav"
lapop=import(link)
```

Esta base de datos ha sido editada con fines didácticos (idioma, recodificación, etc). 

## Preparamos la variable

Selecciones la variable *urbanorural* y procedemos a configurarla adecuadamente. 

Primero identifiquemos cómo el R está leyendo la variable. 

```{r}
str(lapop$urbanorural)
class(lapop$urbanorural)
```

Luego, al ver que aún se encuentra como *numérico*, entonces lo convertimos en factor:


```{r}
lapop$urbanorural=as.factor(lapop$urbanorural)
class(lapop$urbanorural)
```

Verificamos los niveles y, de acuerdo con la metadata, le asignamos las etiquetas a cada uno de los mismos. 

```{r}
levels(lapop$urbanorural)
levels(lapop$urbanorural)<-c("Urbano","Rural")
levels(lapop$urbanorural)
```

Ya tenemos la variable lista para aplicar técnicas de análisis descriptivo.

## 1. Estadísticos descriptivos de una nominal

Lo primero que podemos hacer es solicitar la función `summary`. Esta función nos va a dar una mirada rápida al contenido de nuestra variable. En el caso de ser factor, nos va a mostrar las frecuencias (incluye los NA si los hubiera):

```{r}
summary(lapop$urbanorural)
```

Como sabemos el estadístico más idóneo para variables nominales es la moda. Por ello, hacemos uso del paquete `DescTools` y de la función `Mode()`:

```{r}
library(DescTools)
Mode(lapop$urbanorural)
```

Lo que nos dice el resultado es que la moda es la categoría *Urbano* y nos indica la frecuencia. 

Otra opción también es solicitar una tabla simple para ver la frecuencia de cada categoría.

```{r}
table (lapop$urbanorural)
```

Asimismo, podemos solicitar una tabla que nos muestre las proporciones por cada categoría. Para ello, utilizamos la función `prop.table()`. Cuando escribimos esta función hay que tener en cuenta que la tenemos que aplicar *sobre* la tabla de frecuencias normal (que aplicamos anteriormente):

```{r}
prop.table(table(lapop$urbanorural))
```

Si queremos los porcentaje hacemos lo mismo pero al final le decimos que lo multiple por 100 (*100):

```{r}
prop.table(table(lapop$urbanorural))*100
```

## 2. Análisis gráfico de una variable nominal

Lo primero que podemos solicitar es un diagrama de pie o de sectores. Nótese que primero debemos crear un objeto que sea la tabla de la variable que deseamos graficar, en este caso, de urbano rural. De esa manera, el programa podrá utilizar los datos y plasmarlos en un gráfico. 

```{r}
mi_tabla <- table(lapop$urbanorural)
pie(mi_tabla)
```

También podemos solicitar un diagrama de barras.

```{r}
barplot(mi_tabla)
```


## 3. Agregando más detalles a nuestros gráficos

Hasta este momento hemos visto que podemos solicitar gráficos de una forma muy práctica. Sin embargo, nosotros podemos solicitar un producto más elaborado en la medida en que agreguemos más características al código. 

Por ejemplo, si deseamos un diagrama de barras azul escribimos:

```{r}
barplot(mi_tabla, col="blue")
```

Si deseamos un diagrama de barras azul y con título escribimos:

```{r}
barplot(mi_tabla,col="blue", 
        main="Casos según su lugar de procedencia")
```

Como nos damos cuenta, nosotros podemos ir agregando más características a nuestro código. Es posible que recuerdes ejemplos de códigos de programación que son líneas interminables. Eso es así porque los programadores elaboran productos muy específicos y que, en su mayoría de veces, requieren la especificación de muchas características. 

Nuestro objetivo será avanzar en el uso de estos códigos de programación para poder, al igual que los programadores, elaborar análisis estadísticas cada vez más complejos y específicos. 

