---
title: "De variables ordinales"
author: "Christian Chiroque"
date: "29 de agosto de 2020"
output: md_document
---

```{r setup, include=FALSE}
knitr::opts_chunk$set(echo = TRUE)
```

## Punto de partida

Abrimos la base de datos LAPOP desde nuestro repositorio:

```{r}
library(rio)
link="https://github.com/DataPolitica/salidas/raw/master/Data/sub_lapop.sav"
lapop=import(link)
```

## Preparamos la variable

Esta vez vamos a utilizar la variable **Interés en la política**. Procedemos a configurarla adecuadamente. 

Primero identifiquemos cómo el R está leyendo la variable. 

```{r}
str(lapop$interes)
class(lapop$interes)
```

Luego, al ver que aún se encuentra como *numérico*, entonces lo convertimos en factor ordenado:

```{r}
lapop$interes=ordered(lapop$interes)
class(lapop$interes)
```

Verificamos los niveles y, de acuerdo con la metadata, le asignamos las etiquetas a cada uno de los mismos. En este caso los significados son: 1, "Nada"; 2, "Poco"; 3, "Algo"; y 4, "Mucho".

```{r}
levels(lapop$interes)
levels(lapop$interes)<-c("Nada","Poco", "Algo", "Mucho")
levels(lapop$interes)
```

Ya tenemos la variable lista para aplicar técnicas de análisis descriptivo para ordinales.

## 1. Estadísticos descriptivos de una ordinal

Al igual que la sección anterior, podemos solicitar la función `summary()` para que nos muestre las frecuencias por cada categoría (en este caso tampoco tenemos NA´´s):

```{r}
summary(lapop$interes)
```

Utilizando el paquete `DescTools` podemos solicitar la moda, con la función `Mode()`; y la mediana, con la función `Median()`:

```{r}
library(DescTools)
Mode(lapop$interes)
Median(lapop$interes)
```

Lo que nos dice el resultado es que la moda es la categoría *Poco*. La mediana nos dice que, si ordenamos los resultados de menor a mayor, el valor central es *Poco*. También podemos interpretarlo como que "al menos el 50% de los casos tienen poco interés en la política". 

Otra opción, al igual que las nominales, es solicitar una tabla simple para ver la frecuencia de cada categoría.

```{r}
table (lapop$interes)
```

## 2. Análisis gráfico de una variable ordinal

Primero creamos un objeto que sea la tabla de la variable que deseamos graficar, en este caso, *interés por la política*. 

```{r}
mi_tabla <- table(lapop$interes)
mi_tabla
```

Solicitamos un diagrama de pie o sector con la función `pie()`:

```{r}
pie(mi_tabla)
```

Solicitamos un diagrama de barras con la función `barplor()`:

```{r}
barplot(mi_tabla)
```







