---
title: "De variables numéricas"
author: "Christian Chiroque"
date: "29 de agosto de 2020"
output: md_document
---

```{r setup, include=FALSE}
knitr::opts_chunk$set(echo = TRUE)
```

## Punto de partida

Abrimos la base de datos LAPOP desde nuestro repositorio:

```{r}
library(rio)
link="https://github.com/DataPolitica/salidas/raw/master/Data/sub_lapop.sav"
lapop=import(link)
```

*Seleccionamos la variable ingresos*

## 1. Estadísticos descriptivos de una numérica

Solicitar la función `summary()` y vamos a ver que el resultado variable significativamente de los resultados de las variables categóricas:

```{r}
summary(lapop$ingresos)
```

Como vemos, el summary ahora nos muestra los principales estadísticos de una variable numérica, es decir: mínimo, 1er cuartil, mediana, media o promedio, 3er cuartil y máximo. Siempre que tengamos una variable numérica comencemos por solicitar esta función. 

## 2. Estadísticos de dispersión

La lógica es la misma, colocamos la función y entre paréntesis el nombre de la variable:

Si deseamos la desviación estándar utilizamos la función `sd()`:

```{r}
sd(lapop$ingresos)
```

Si deseamos la varianza utilizamos la función `var()`:

```{r}
var(lapop$ingresos)
```

También podemos pedir estadísticos de dispersión. 

Para solicitar la asimetría y curtosis primero abrimos el paquete `e1071`:

```{r}
library(e1071)
```

Para la asimetría utilizamos la función `skewness()`:
```{r}
skewness(lapop$ingresos)
```


Para la curtosis utilizamos la función `kurtosis()`:

```{r}
kurtosis(lapop$ingresos)
```

## 2. Análisis gráfico de una variable numérica

En este caso, como estamos ante una variable numérica, no necesitamos crear una tabla antes de solicitar los gráficos. 

- Histograma

Solicitemos un histograma con la función `hist()`:

```{r}
hist(lapop$ingresos)
```

- Diagrama de cajas o **boxplot**

Solicitemos un diagrama de cajas con la función `boxplot()`:

```{r}
boxplot(lapop$ingresos)
```







